ACORDAO-COMPLETO-2557274

ACÓRDÃO 7992/2022 ATA 40/2022 - PRIMEIRA CÂMARA

VISTOS, relatados e discutidos estes autos de tomada de contas especial instaurada em desfavor da Sra. Maria Admir Cavalcante Sampaio Barros, na qualidade de empresária individual à época das ocorrências, e da sociedade empresária Farmácia Saúde Para Todos Ltda., sucessora das atividades da empresária individual a partir de 13/2/2017, em razão da aplicação irregular dos recursos do Sistema Único de Saúde (SUS) no âmbito do Programa Farmácia Popular do Brasil - Aqui Tem Farmácia Popular (PFPB) ;
ACORDAM os ministros do Tribunal de Contas da União, reunidos em sessão da 1ª Câmara, diante das razões expostas pelo relator, em: 
9.1. julgar irregulares as contas do estabelecimento comercial Farmácia Saúde para Todos Ltda. (CNPJ 10.294.731/0001-40) e da Sra. Maria Admir Cavalcante Sampaio Barros (CPF XXX.057.993-XX) , com fundamento nos arts. 1º, inciso I, 16, inciso III, alíneas "b" e "c", da Lei 8.443/1992, c/c com os arts. 1º, inciso I, 209, incisos II e III, do RI/TCU;
9.2. condenar, solidariamente, os responsáveis acima mencionados, com fundamento no art. 19, caput, da Lei 8.443/1992, c/c o art. 210 do RI/TCU, ao pagamento das quantias a seguir especificadas, com a fixação do prazo de 15 (quinze) dias, a contar da notificação, para comprovar, perante o Tribunal, em respeito ao art. 23, inciso III, alínea "a", da Lei 8.443/1992, c/c o art. 214, inciso III, alínea "a", do Regimento Interno, o recolhimento da dívida aos cofres do Fundo Nacional de Saúde, atualizada monetariamente e acrescida dos juros de mora, calculados a partir das datas discriminadas, até a data do recolhimento, na forma prevista na legislação em vigor, com o abatimento de valores acaso já satisfeitos, nos termos da legislação vigente:
	DATA DA OCORRÊNCIA
	VALOR ORIGINAL
 (R$) 

	27/04/2012
	23,52

	13/03/2013
	4.653,79

	13/03/2013
	12,00 

	15/03/2013
	5.362,55 

	15/03/2013
	10,22 

	19/04/2013
	5.954,29 

	29/04/2013
	3.603,82 

	31/05/2013
	3.971,58 

	31/05/2013
	3.763,19 

	04/06/2013
	3.565,44 

	05/06/2013
	4.445,22 

	28/06/2013
	6.981,69 

	28/06/2013
	2.325,28 

	31/07/2013
	2.356,16 

	31/07/2013
	53,08 

	31/07/2013
	815,06 

	02/09/2013
	6.555,84 

	02/09/2013
	3.530,86 

	01/10/2013
	869,69 

	01/10/2013
	47,04 

	02/10/2013
	4.605,66 

	12/11/2013
	2.980,58 

	12/11/2013
	5.822,01 

	06/12/2013
	1.411,16 

	06/12/2013
	  26,55 

	06/12/2013
	6.733,05 

	30/12/2013
	6.211,83 

	07/02/2014
	11,40 

	07/02/2014
	7.330,83 

	07/02/2014
	12,42 

	31/03/2014
	8.394,44 

	31/03/2014
	189,54 

	09/04/2014
	252,72 

	16/04/2014
	7.842,22 

	16/04/2014
	5,40 

	13/05/2014
	252,72 

	13/05/2014
	10,18 

	13/05/2014
	315,90 

	30/05/2014
	9.312,65 

	02/06/2014
	3.967,73 

	02/06/2014
	30,58 

	06/06/2014
	213,06 

	06/06/2014
	126,36 

	06/06/2014
	10,18 

	04/07/2014
	5.613,54 

	04/07/2014
	189,54 

	04/07/2014
	10,18 

	31/07/2014
	94,14 

	31/07/2014
	4.553,75 

	01/08/2014
	48,36 

	01/08/2014
	189,54 

	01/08/2014
	10,18 

	09/09/2014
	192,24 

	09/09/2014
	47,04 

	09/09/2014
	442,26 

	09/09/2014
	4.515,85 

	09/09/2014
	19,16 

	09/09/2014
	23,52 

	02/10/2014
	208,57 

	02/10/2014
	3.518,99 

	03/10/2014
	82,97 

	03/10/2014
	678,84 

	03/11/2014
	47,54 

	03/11/2014
	3,69 

	03/11/2014
	386,46 

	03/11/2014
	7,18 

	03/11/2014
	3.910,24 

	28/11/2014
	4.156,83 

	28/11/2014
	980,36 

	14/01/2015
	33,86 

	14/01/2015
	473,85 

	14/01/2015
	3.430,53 

	09/02/2015
	5.415,72 

	09/02/2015
	53,08 

	09/02/2015
	38,38 

	10/02/2015
	7.143,50 

	10/02/2015
	12,42 

	03/03/2015
	30,58 

	03/03/2015
	9.676,09 

	03/03/2015
	13.216,80 

	03/03/2015
	91,50 

	03/03/2015
	12,42 

	02/04/2015
	189,54 

	02/04/2015
	9.374,61 

	02/04/2015
	67,53 

	02/04/2015
	19,80 

	02/04/2015
	10,18 

	05/05/2015
	16.699,60 

	05/05/2015
	3.363,14 

	05/05/2015
	46,75 

	05/05/2015
	52,06 

	05/05/2015
	126,36 

	12/06/2015
	15.036,27 

	12/06/2015
	9.600,15 

	12/06/2015
	30,58 

	07/07/2015
	9.581,95 

	07/07/2015
	13.685,08 

	07/07/2015
	126,36 

	07/07/2015
	38,97 

	05/08/2015
	9.394,47 

	05/08/2015
	14.738,83 

	05/08/2015
	34,20 

	31/08/2015
	22.256,83 

	31/08/2015
	10.481,64 

	31/08/2015
	61,40 

	31/08/2015
	109,75 

	14/10/2015
	16.877,46 

	14/10/2015
	18,88 

	14/10/2015
	23,10 

	15/10/2015
	126,36 

	15/10/2015
	9.277,54 

	30/10/2015
	12.271,14 

	30/10/2015
	20.645,32 

	30/10/2015
	42,34 

	30/10/2015
	11,40 

	30/10/2015
	30,58 

	18/12/2015
	23.670,37 

	18/12/2015
	13.464,10 

	18/12/2015
	156,08 

	21/01/2016
	17,99 

	21/01/2016
	18.707,03 

	21/01/2016
	9.641,70 

	21/01/2016
	189,54 

	21/01/2016
	35,99 

	17/02/2016
	111,30 

	17/02/2016
	10.684,06 

	17/02/2016
	19.394,56 

	17/02/2016
	184,52 

	17/02/2016
	12,42 

	09/03/2016
	17.910,34 

	09/03/2016
	9.653,22 

	09/03/2016
	2,38 

	01/04/2016
	12.669,30 

	01/04/2016
	3.801,99 

	01/04/2016
	24,30 

	01/04/2016
	92,10 

	29/04/2016
	2.719,01 

9.3. aplicar ao estabelecimento comercial Farmácia Saúde para Todos Ltda. (CNPJ 10.294.731/0001-40) e à Sra. Maria Admir Cavalcante Sampaio Barros (CPF XXX.057.993-XX) a multa individual prevista no art. 57 da Lei 8.443/1992, c/c o art. 267 do Regimento Interno, no valor de R$ 50.000,00 (cinquenta mil reais) , fixando-lhes o prazo de 15 (quinze) dias, a contar da notificação, para que comprovem, perante o Tribunal (art. 214, inciso III, alínea "a", do Regimento Interno) , o recolhimento da dívida aos cofres do Tesouro Nacional, atualizada monetariamente desde a data deste acórdão até a do efetivo recolhimento, se for paga após o vencimento, na forma da legislação em vigor;
9.4. autorizar a cobrança judicial das dívidas, caso não atendidas as notificações, na forma do art. 28, inciso II, da Lei 8.443/1992;
9.5. autorizar, desde logo, caso solicitado e o processo não tenha sido remetido para cobrança judicial, o pagamento das dívidas em até 36 (trinta e seis) parcelas mensais e consecutivas, nos termos do art. 26 da Lei 8.443/1992, c/c o art. 217 do Regimento Interno/TCU, fixando-se o vencimento da primeira parcela em 15 (quinze) dias, a contar do recebimento da notificação, e o das demais a cada mês, devendo incidir sobre cada valor mensal os correspondentes acréscimos legais, na forma prevista na legislação em vigor, sem prejuízo de alertar os responsáveis de que a falta de comprovação do recolhimento de qualquer parcela implicará o vencimento antecipado do saldo devedor;
9.6. notificar a prolação deste acórdão ao Procurador-Chefe da Procuradoria da República no Estado do Ceará, nos termos do § 3º do art. 16 da Lei 8.443/1992, c/c o § 7º do art. 209 do Regimento Interno do TCU, para adoção das medidas que entender cabíveis, bem assim aos responsáveis e ao Fundo Nacional de Saúde.

Tomada de contas especial instaurada em razão da não comprovação da regular aplicação dos recursos repassados no Programa Farmácia Popular do Brasil.

Primeira Câmara

Fundo Nacional de Saúde - MS.

3. Responsáveis: Farmácia Saúde Para Todos Ltda. (10.294.731/0001-40) e Maria Admir Cavalcante Sampaio Barros (XXX.057.993-XX).

13.1. Ministros presentes: Walton Alencar Rodrigues (Presidente), Benjamin Zymler, Vital do Rêgo (Relator) e Jorge Oliveira.
13.2. Ministro-Substituto presente: Weder de Oliveira.

VITAL DO RÊGO

Adoto como relatório o pronunciamento da Secretaria de Controle Externo de Tomada de Contas Especial (peça 44) , que contou com a anuência do corpo diretivo daquela unidade (peças 45 e 46) e do representante do MPTCU (peça 46) , lavrada nos seguintes termos:
INTRODUÇÃO
	Cuidam os autos de Tomada de Contas Especial instaurada pelo Fundo Nacional de Saúde/Ministério da Saúde (FNS/MS) , em desfavor do estabelecimento comercial Farmácia Saúde para Todos Ltda., solidariamente com a Sra. Maria Admir Cavalcante Sampaio Barros, em razão da aplicação irregular de recursos do Sistema Único de Saúde (SUS) no âmbito do Programa Farmácia Popular do Brasil - Aqui Tem Farmácia Popular (PFPB) , no período de 27/4/2012 a 24/4/2016, o que teria ocasionado um prejuízo de R$ 532.121,66, em valores históricos, aos cofres do FNS.
HISTÓRICO
Programa Farmácia Popular do Brasil
O Farmácia Popular do Brasil é um programa do Governo Federal que procura ampliar o acesso da população a medicamentos necessários para o tratamento de doenças com grande ocorrência no país.
As farmácias e drogarias que aderem ao programa fornecem aos cidadãos, de forma gratuita, medicamentos para o tratamento de hipertensão, diabetes e asma. Além destes, são disponibilizados, com até 90% de desconto, medicamentos para rinite, dislipidemia, doença de Parkinson, osteoporose, glaucoma, anticoncepcionais e fraldas geriátricas. 
Para ter acesso ao medicamento, o cidadão precisa comparecer ao estabelecimento credenciado portando CPF próprio, receita médica válida e documento com foto, bem como assinar o cupom vinculado e o cupom fiscal no ato da aquisição.
Para cada dispensação realizada, o Ministério da Saúde reembolsa o comerciante conforme a tabela de referência de preços de medicamentos, disponibilizada em: http://portalms.saude.gov.br/acoes-e-programas/farmacia-popular/legislacao.
O cadastro dos estabelecimentos da rede privada de comércio farmacêutico se dá mediante a entrega da documentação solicitada e o preenchimento do formulário de inscrição e do Requerimento e Termo de Adesão (RTA) .
A participação no Programa Farmácia Popular do Brasil - PFPB é voluntária e as farmácias e drogarias que pretendem participar devem assinar termo no qual declaram estar cientes do conteúdo e das exigências da Portaria que rege o Programa, as quais aceitam e se comprometem a cumprir.
Auditoria do Denasus e Instauração da TCE
A presente TCE originou-se de constatações do Departamento Nacional de Auditoria do SUS (Denasus) , em auditoria realizada entre 12/6/2017 e 28/9/2017, com a finalidade de avaliar a execução do Programa Farmácia Popular do Brasil junto ao estabelecimento comercial Farmácia Saúde para Todos Ltda., abrangendo o período de abril de 2012 a abril de 2016, com foco no cumprimento das normas estabelecidas pela Portaria GM/MS nº 184/2011, vigente de 3/2/2011 a 14/5/2012, Portaria GM/MS nº 971/2012, vigente de 15/5/2012 a 27/1/2016, e Portaria GM/MS nº 111/2016, vigente a partir de 28/1/2016, que dispõem sobre o Programa Farmácia Popular do Brasil.
De acordo com o Relatório de Auditoria nº 17517 do Denasus e seus anexos  (peça 2) , foram constatadas irregularidades que representavam R$ 532.121,66, em valores históricos.
Foram constatadas, no referido Relatório, as seguintes irregularidades:
2.1. Irregularidade nas dispensações e/ou na documentação comprobatória de dispensações de medicamentos do Programa Farmácia Popular do Brasil, caracterizada por:
registro de dispensação de medicamentos sem notas fiscais que comprovem a aquisição, contrariando o disposto nos arts. 27, 43, e 44 da Portaria GM/MS nº 184/2011, vigente de 3/2/2011 a 14/5/2012; nos arts. 23, 39 e 40 da Portaria GM/MS nº 971/2012, vigente de 15/5/2012 a 27/1/2016; e nos arts. 21, 36 e 37 da Portaria GM/MS nº 111/2016, vigente a partir de 28/1/2016. Evidência: constatações 482645, 482647, 482648 e 482649 (peça 2, p. 7-12) ;
registro de dispensação de medicamentos em nome de pessoas falecidas, contrariando o disposto nos arts. 25 e 27 da Portaria GM/MS nº 184/2011, vigente de 3/2/2011 a 14/5/2012; nos arts. 21 e 23 da Portaria GM/MS nº 971/2012, vigente de 15/5/2012 a 27/1/2016; e nos arts. 20 e 21 da Portaria GM/MS nº 111/2016, vigente a partir de 28/1/2016. Evidência: constatação 482652 (peça 2, p. 13) ;
	não apresentação de cópia do cupom fiscal, cupom vinculado e/ou receitas médicas solicitados, contrariando o disposto nos arts. 25, 26, 27, 43 e 44 da Portaria GM/MS nº 184/2011, vigente de 3/2/2011 a 14/5/2012; nos arts. 21, 22, 23, 39 e 40 da Portaria GM/MS nº 971/2012, vigente de 15/5/2012 a 27/1/2016; e nos arts. 20, 21, 22, 36 e 37 da Portaria GM/MS nº 111/2016, vigente a partir de 28/1/2016. Evidência: constatação 482656 (peça 2, p. 16-17) ;
registro de dispensação de medicamentos em nome de funcionários/responsáveis do estabelecimento, sem apresentação de documentação comprobatória, contrariando o disposto nos arts. 25, 26, 27, 43 e 44 da Portaria GM/MS nº 184/2011, vigente de 3/2/2011 a 14/5/2012; nos arts. 21, 22, 23, 39 e 40 da Portaria GM/MS nº 971/2012, vigente de 15/5/2012 a 27/1/2016; e nos arts. 20, 21, 22, 36 e 37 da Portaria GM/MS nº 111/2016, vigente a partir de 28/1/2016. Evidência: constatação 482653 (peça 2, p. 14-15) ;
apresentação de cupom fiscal, cupom vinculado e/ou receitas médicas com irregularidades, contrariando o disposto no art. 44 da Portaria GM/MS nº 184/2011, vigente de 3/2/2011 a 14/5/2012; art. 40 da Portaria GM/MS nº 971/2012, vigente de 15/5/2012 a 27/1/2016; e art. 37 da Portaria GM/MS nº 111/2016, vigente a partir de 28/1/2016. Evidência: constatação 482657 (peça 2, p. 17-18) .
O detalhamento do débito apurado pelo Denasus consta da peça 2, p. 20-57. 
Diante das constatações o Denasus deu oportunidade de defesa aos responsáveis, em obediência aos princípios constitucionais que asseguram o direito ao contraditório e à ampla defesa, como demonstram as notificações expedidas em 21/8/2017, as quais não constam dos autos mas são referenciadas no item "V" do Relatório do Tomador de Contas (peça 14, p. 10) . Conforme cita o Relatório de Auditoria nº 17517, os responsáveis apresentaram justificativas, as quais lograram afastar parcialmente as irregularidades apontadas nas constatações 482645, 482647, 482648 e 482649.
Superada a fase de defesa administrativa, foram emitidas notificações de cobrança pela Secretaria Executiva do FNS aos responsáveis, em ofícios emitidos em 7/2/2019 (peças 6 e 8) . Constam dos autos os avisos que comprovam o recebimento das comunicações (peça 7 e 9) .
Assim, o motivo que levou à instauração da presente Tomada de Contas Especial está materializado por prejuízo causado pelo estabelecimento comercial Farmácia Saúde para Todos Ltda. ao Programa Farmácia Popular do Brasil, no valor histórico de R$ 532.121,66, no período de 27/4/2012 a 24/4/2016, tendo em vista irregularidades que contrariaram as normas vigentes à época, especialmente a Portaria GM/MS nº 184/2011, vigente de 3/2/2011 a 14/5/2012, Portaria GM/MS nº 971/2012, vigente de 15/5/2012 a 27/1/2016, e Portaria GM/MS nº 111/2016, vigente a partir de 28/1/2016, frente às constatações apontadas no Relatório de Auditoria nº 17517 do Denasus (peça 2) e consolidadas na Matriz de Responsabilização acostada pelo órgão instaurador (peça 13) .
Com base no Relatório de Auditoria do Denasus e com fundamento na IN/TCU 71/2012, alterada pela IN/TCU 76/2016 e DN/TCU 155/2016, o Fundo Nacional de Saúde autorizou a instauração de Tomada de Contas Especial (peça 1) .
O Relatório Completo do Tomador de Contas Especial nº 292/2019 (peça 14) registra a apuração de fatos, a quantificação do dano, bem como a identificação dos responsáveis, nos termos do art. 2º da IN TCU 71/2012.
Registra, ainda, que foi dada oportunidade de defesa aos responsáveis, conforme as notificações relacionadas no item "V" do relatório do tomador, expedidas visando a regularização das contas e o ressarcimento do dano (peça 14) . 
O Tomador de Contas Especial, em seu Relatório nº 292/2019 (peça 14) , chegou às mesmas conclusões quanto às irregularidades apuradas pelo Denasus no Relatório de Auditoria nº 17517 (peça 2) . 
Por fim, o tomador de contas concluiu pela responsabilização do estabelecimento comercial Farmácia Saúde para Todos Ltda., solidariamente com a Sra. Maria Admir Cavalcante Sampaio Barros, quantificando-se o débito no valor de R$ 761.304,66, atualizado em 15/10/2019 (peça 14, p. 2) . A inscrição em conta de responsabilidade, no SIAFI, foi efetuada mediante a Nota de Lançamento de Sistema nº 2019NS068752, de 15/10/2019 (peça 11) .
Uma vez concluída a TCE no âmbito do Fundo Nacional de Saúde, esta foi remetida à Controladoria-Geral da União, a qual emitiu o 	Relatório de Auditoria nº 3665/2019 (peça 16) , que anui com as conclusões do Relatório de Auditoria nº 17517 do Denasus (peça 2) e Relatório de Tomada de Contas Especial nº 292/2019 (peça 14) . 
Diante disso, a Secretaria de Controle Interno certificou a irregularidade das contas (peça 17) , acompanhado do parecer do dirigente do órgão de controle interno (peça 18) , tendo o Ministro de Estado da Saúde registrado o conhecimento das conclusões daquele órgão de controle interno (peça 19) . 
Autuada no TCU em 2/7/2020, foi realizada Instrução Preliminar com proposta de citação (peça 22) do estabelecimento comercial Farmácia Saúde para Todos Ltda. (CNPJ 10.294.731/0001-40) e da Sra. Maria Admir Cavalcante Sampaio Barros (CPF XXX.057.993-XX) , a qual obteve parecer favorável da Subunidade (peça 23) , da Unidade (peça 24) e do Relator (peça 25) .
Os responsáveis foram citados por meio dos ofícios:
	Natureza
	Comunicação 
	Data de expedição
	Peça
	Destinatário
	Origem do endereço
	Data da ciência ou motivo da devolução
	Peça da ciência
	Peça da Resposta

	Citação
	Ofício 61529/2020-Seproc
	25/11/2020
	28
	Farmácia Saúde para Todos Ltda
	Receita Federal
	01/12/2020
	30
	34

	Citação
	Ofício 61530/2020-Seproc
	25/11/2020
	29
	Maria Admir Cavalcante Sampaio Barros
	Receita Federal
	01/12/2020
	31
	32

No dia 18/12/2020, foi juntada procuração outorgando ao Sr. Janduy Targino Facundo, OAB/CE 10895, e ao Sr. Rafhael Gomes Machado, OAB/CE 15727, poderes para representar a Sra. Maria Admir Cavalcante Sampaio Barros (peça 33) e o Sr. Magno de Souza Sampaio (peça 35) .
No dia 18/12/2020, a Sra. Maria Admir Cavalcante Sampaio Barros e o Sr. Magno de Souza Sampaio apresentaram alegações de defesa (peças 32 e 34) .
Embora o Sr. Magno de Souza Sampaio tenha recebido o ofício citatório por ser o atual representante legal da Farmacia Saude para Todos Ltda. (peça 28) , devendo, dessa forma, apresentar as alegações de defesa do estabelecimento comercial, apresentou defesa pessoal.
Por não ter apresentado alegações de defesa, o estabelecimento comercial Farmácia Saúde para Todos Ltda. deverá ser considerado revel, aproveitando-se em seu favor, no que for pertinente, as alegações de defesa apresentadas pelo Sr. Magno de Souza Sampaio.
ANÁLISE DOS PRESSUPOSTOS DE PROCEDIBILIDADE DA IN/TCU 71/2012
Viabilidade do Exercício do Contraditório e Ampla Defesa
Verifica-se que não há prejuízo ao contraditório e à ampla defesa, uma vez que não houve o transcurso de mais de dez anos desde o fato gerador sem que tenha havido a notificação dos responsáveis pela autoridade administrativa federal competente (art. 6º, inciso II, c/c art. 19 da IN/TCU 71/2012, modificada pela IN/TCU 76/2016) , pois os recursos transferidos e as despesas impugnadas referem-se aos exercícios de 2012 a 2016, e os responsáveis foram notificados sobre as irregularidades pela autoridade administrativa competente em 21/8/2017, as quais não constam dos autos mas são referenciadas no item "V" do Relatório do Tomador de Contas (peça 14, p. 10) . 
Valor de Constituição da TCE
Verifica-se, também, que o valor atualizado do débito apurado (sem juros) em 1/1/2017 é de R$ 605.959,51, portanto superior ao limite mínimo de R$ 100.000,00, na forma estabelecida conforme os arts. 6º, inciso I, e 19 da IN/TCU 71/2012, modificada pela IN/TCU 76/2016.
VERIFICAÇÃO DA EXISTÊNCIA DE OUTROS DÉBITOS
Em atenção ao comando contido no item 9.4 do Acórdão 1772/2017-TCU-Plenário (Relator Ministro-Substituto Augusto Sherman) , e em atendimento ao disposto no art. 6º, § 1º, da Instrução Normativa TCU 71/2012, informa-se que não foi constatada a existência de outros débitos imputáveis aos responsáveis arrolados nestes autos em demais processos em tramitação no Tribunal. 
EXAME TÉCNICO
Esgotamento da via administrativa do Ministério da Saúde para ressarcimento do dano
Preliminarmente, oportuno consignar que, nos termos do art. 23, § 1º, do Decreto 7.827/2012, que regulamenta a Lei Complementar 141/2012, e item 9.3.5.2 do Acórdão 1072/2017-TCU-Plenário (Relator Ministro Bruno Dantas) , foram esgotadas, na via administrativa de controle interno do Ministério da Saúde, as medidas para ressarcimento do dano, conforme notificações aos responsáveis em 7/2/2019 (peças 6 e 8) .
Caracterização das irregularidades geradoras do dano ao erário
Extrai-se da situação sintetizada na seção "histórico" desta instrução que o tomador de contas identificou como ilícito gerador do dano as seguintes irregularidades, o que teria ocasionado um prejuízo de R$ 532.121,66:
2.2. Irregularidade nas dispensações e/ou na documentação comprobatória de dispensações de medicamentos do Programa Farmácia Popular do Brasil, caracterizada por:
 Ocorrência 1: registro de dispensação de medicamentos sem notas fiscais que comprovem a aquisição;
Dispositivos violados: arts. 27, 43, e 44 da Portaria GM/MS nº 184/2011, vigente de 3/2/2011 a 14/5/2012; arts. 23, 39 e 40 da Portaria GM/MS nº 971/2012, vigente de 15/5/2012 a 27/1/2016; e arts. 21, 36 e 37 da Portaria GM/MS nº 111/2016, vigente a partir de 28/1/2016;
Responsáveis: Farmácia Saúde para Todos Ltda., na condição de sucessora, e Sra. Maria Admir Cavalcante Sampaio Barros, na condição de empresária individual, no período de 27/4/2012 a 13/2/2017; 
Conduta: não apresentar notas fiscais que comprovem a compra e a existência em estoque dos medicamentos dispensados;
Evidência:  Constatações 482645, 482647, 482648 e 482649 do Relatório de Auditoria nº 17517 do Denasus (peça 2, p. 7-12) ;
Ocorrência 2: registro de dispensação de medicamentos em nome de pessoas falecidas;
Dispositivos violados: arts. 25 e 27 da Portaria GM/MS nº 184/2011, vigente de 3/2/2011 a 14/5/2012; arts. 21 e 23 da Portaria GM/MS nº 971/2012, vigente de 15/5/2012 a 27/1/2016; e arts. 20 e 21 da Portaria GM/MS nº 111/2016;
Responsáveis: Farmácia Saúde para Todos Ltda., na condição de sucessora, e Sra. Maria Admir Cavalcante Sampaio Barros, na condição de empresária individual, no período de 27/4/2012 a 13/2/2017; 
Conduta: realizar a dispensação de medicamentos em nome de pessoas falecidas;
Evidência: Constatação 482652 do Relatório de Auditoria nº 17517 do Denasus (peça 2, p. 13) ;
Ocorrência 3: não apresentação de cópia do cupom fiscal, cupom vinculado e/ou receitas médicas solicitados;
Dispositivos violados: arts. 25, 26, 27, 43 e 44 da Portaria GM/MS nº 184/2011, vigente de 3/2/2011 a 14/5/2012; arts. 21, 22, 23, 39 e 40 da Portaria GM/MS nº 971/2012, vigente de 15/5/2012 a 27/1/2016; e arts. 20, 21, 22, 36 e 37 da Portaria GM/MS nº 111/2016, vigente a partir de 28/1/2016;
Responsáveis: Farmácia Saúde para Todos Ltda., na condição de sucessora, e Sra. Maria Admir Cavalcante Sampaio Barros, na condição de empresária individual, no período de 27/4/2012 a 13/2/2017; 
Condutas: não apresentar as cópias do cupom fiscal, cupom vinculado e/ou receitas médicas solicitados, os quais servem para atestar a legalidade das dispensações realizadas;
Evidência: Constatação 482656 do Relatório de Auditoria nº 17517 do Denasus (peça 2, p. 16-17) ;
Ocorrência 4: registro de dispensação de medicamentos em nome de funcionários/responsáveis do estabelecimento, sem apresentação de documentação comprobatória;
Dispositivos violados: arts. 25, 26, 27, 43 e 44 da Portaria GM/MS nº 184/2011, vigente de 3/2/2011 a 14/5/2012; arts. 21, 22, 23, 39 e 40 da Portaria GM/MS nº 971/2012, vigente de 15/5/2012 a 27/1/2016; e arts. 20, 21, 22, 36 e 37 da Portaria GM/MS nº 111/2016, vigente a partir de 28/1/2016;
Responsáveis: Farmácia Saúde para Todos Ltda., na condição de sucessora, e Sra. Maria Admir Cavalcante Sampaio Barros, na condição de empresária individual, no período de 27/4/2012 a 13/2/2017; 
Condutas: registrar dispensação de medicamentos em nome de funcionários/responsáveis do estabelecimento e não apresentar documentação comprobatória que atesta a legalidade da transação;
Evidência: Constatação 482653 do Relatório de Auditoria nº 17517 do Denasus (peça 2, p. 14-15) ;
Ocorrência 5: apresentação de cupom fiscal, cupom vinculado e/ou receitas médicas com irregularidades;
Dispositivos violados: art. 44 da Portaria GM/MS nº 184/2011, vigente de 3/2/2011 a 14/5/2012; art. 40 da Portaria GM/MS nº 971/2012, vigente de 15/5/2012 a 27/1/2016; e art. 37 da Portaria GM/MS nº 111/2016, vigente a partir de 28/1/2016;
Responsáveis: Farmácia Saúde para Todos Ltda., na condição de sucessora, e Sra. Maria Admir Cavalcante Sampaio Barros, na condição de empresária individual, no período de 27/4/2012 a 13/2/2017; 
Condutas: apresentar cupom fiscal, cupom vinculado e/ou receitas médicas com irregularidades e/ou realizar registro de dispensação de medicamentos de forma divergente ao constante desses documentos;
Evidência: Constatação 482657 do Relatório de Auditoria nº 17517 do Denasus (peça 2, p. 17-18) .
Responsabilização da Pessoa Física dos Sócios e Dirigentes dos Estabelecimentos Comerciais e Individualização das Condutas
Devido ao caráter convenial conferido à relação entre o poder público e o particular no âmbito do Programa Farmácia Popular do Brasil, conforme claramente explicitado nas Portarias que o regem, a jurisprudência do TCU tem se solidificado no sentido de que sejam responsabilizados, além da pessoa jurídica, também seus administradores, pessoalmente, a comprovar a regular aplicação dos recursos públicos desse programa submetidos às suas decisões. Nesse diapasão, acerca das irregularidades constatadas na execução do PFPB, julgados recentes do TCU, a exemplo dos Acórdãos 3796/2020-TCU-Primeira Câmara (Relator Ministro Vital do Rêgo) , 2395/2020-TCU-Primeira Câmara (Relator Ministro-Substituto Weder de Oliveira) , e 2386/2020-TCU-Primeira Câmara (Relator Ministro Augusto Sherman) , têm responsabilizado a pessoa jurídica da farmácia/drogaria credenciada em solidariedade com a pessoa física dos seus administradores, não pelo instituto da desconsideração da personalidade jurídica, mas pela obrigação de prestar contas decorrente da natureza convenial da relação jurídica estabelecida. 
Sobre o assunto é claro o voto condutor do Acórdão 5259/2018-TCU-Primeira Câmara, (Relator Ministro Vital do Rêgo) :
Com relação à matéria de fato, como bem ressaltou o MPTCU, a norma que instituiu o PFPB (art. 2º, inciso II, da Portaria 184/2011, sucedido pelo art. 2º, inciso II, Portaria 111/2016) atribuiu ao programa, expressamente, a natureza de convênio, por meio do qual é outorgado ao particular (farmácia ou drogaria integrante da rede privada) a gestão de recursos públicos. Assim, ao assumir voluntariamente o múnus público de gestão de recursos do PFPB, o particular se submete à obrigação de prestar contas, conforme disposto no artigo 70, parágrafo único, da Constituição, e, eventual responsabilização em caso de mau uso dos recursos geridos, consoante dispõe o artigo 71, inciso II, da CF/1988.
Nesse contexto, compartilho o entendimento do MPTCU, no sentido de que, ao se considerar a gestão de recursos públicos no âmbito de uma pessoa jurídica de direito privado, as decisões das pessoas naturais administradoras dessa pessoa jurídica determinam a destinação a ser dada àqueles recursos públicos. Isso faz com que, além da pessoa jurídica, também seus administradores sejam obrigados, pessoalmente, a comprovar a regular aplicação dos recursos públicos submetidos às suas decisões, a exemplo do que deliberou esta Corte no Acórdão 8969/2016-TCU-Segunda Câmara (Relator Ministro Raimundo Carreiro) .
Nos casos em que o estabelecimento comercial farmacêutico possui natureza jurídica de empresa individual, o art. 2º do Decreto-Lei 1.706, de 23 de outubro de 1979 esclarece que as empresas individuais se equiparam a pessoa jurídica apenas para fins fiscais. Dessa forma, por não ser efetivamente uma pessoa jurídica, responderia apenas a pessoa física do empresário individual, posição defendida pelo Ministro Vital do Rego no Acórdão 4508/2020-TCU-Primeira Câmara. Nesse decisum, ao acatar sugestão do representante do Ministério Público, o ministro, ao tempo que destacou que o responsável é a pessoa física, adotou posicionamento no sentido de que todas as referências ao empresário individual no processo trarão o seu CPF e o seu CNPJ.
Mais recentemente, no entanto, os Acórdão 5797/2020-TCU-Primeira Câmara, Relator Ministro Benjamin Zymler, e 1.089/2020-TCU-2ª Câmara, Relatora Ministra Ana Arraes, defenderam a condenação solidária da empresa individual e do empresário, sempre com o intuito de conferir maior eficácia na busca de bens e no ressarcimento em fase de execução de dívida, posição que passou a ser adotada pelo Tribunal.
O caso concreto tratado nesta TCE envolve a Sra. Maria Admir Cavalcante Sampaio Barros (CPF XXX.057.993-XX) , na qualidade de empresária individual à época das ocorrências, bem como o estabelecimento comercial Farmácia Saúde para Todos Ltda. (CNPJ 10.294.731/0001-40) , na qualidade de sucessor das atividades da empresária individual a partir de 13/2/2017, data em que se transformou em Sociedade Limitada, conforme se verifica na peça 5, p. 2.
Considerando os ilícitos acima identificados, a imputação de responsabilidade atende aos pressupostos estabelecidos na jurisprudência desta Corte de Contas. Com efeito, há elementos para individualizar as condutas, o nexo de causalidade entre estas e as irregularidades geradoras do dano e está caracterizada a atuação, no mínimo culposa, dos responsáveis, conforme resumido na matriz de responsabilização anexa a esta instrução e demonstrado na descrição das ocorrências listadas no tópico retro "Caracterização das Irregularidades Geradoras do Dano ao Erário".
Encontram-se, dessa forma, elementos probatórios nos autos que autorizam a responsabilização do estabelecimento comercial Farmácia Saúde para Todos Ltda. e da Sra. Maria Admir Cavalcante Sampaio Barros.  
Na seara do Direito Financeiro, é cediço que cabe ao responsável demonstrar, por meio da documentação exigida nos normativos do PFPB, a boa e regular aplicação dos recursos públicos federais geridos no âmbito do referido programa, ainda que tais recursos financeiros lhes tenham sido repassados posteriormente à dispensação dos medicamentos, pois fora feito com base nas informações prestadas pelo estabelecimento comercial farmacêutico à luz das exigências previamente estabelecidas e aceitas pelo ente privado. 
Cabia às pessoas aqui responsabilizadas comprovar, por meio de documentos hábeis (notas fiscais de entrada, receitas médicas, cupons vinculados, cupons fiscais etc) , que as dispensações de medicamentos respeitaram os normativos do programa.
Citações
Em cumprimento ao Despacho do Relator (peça 25) , foi promovida a citação dos responsáveis por meio dos ofícios:
	Natureza
	Comunicação 
	Data de expedição
	Peça
	Destinatário
	Origem do endereço
	Data da ciência ou motivo da devolução
	Peça da ciência
	Peça da Resposta

	Citação
	Ofício 61529/2020-Seproc
	25/11/2020
	28
	Farmácia Saúde para Todos Ltda
	Receita Federal
	01/12/2020
	30
	-

	Citação
	Ofício 61530/2020-Seproc
	25/11/2020
	29
	Maria Admir Cavalcante Sampaio Barros
	Receita Federal
	01/12/2020
	31
	32

Alegações de defesa da Sra. Maria Admir Cavalcante Sampaio Barros
No documento constante da peça 32, a responsável, por meio de seus procuradores, apresentou as seguintes alegações/informações:
Primeira alegação
Alega que seus advogados não conseguiram acesso ao processo, tendo tentado por meio do Portal do TCU, da plataforma de serviço digitais Conecta-TCU e por e-mail.
Alega que, no dia 11 de dezembro, teria feito várias tentativas utilizando Certificado Digital, ligando, na oportunidade, para o TCU, por meio do telefone 08006441500, e, mesmo com a ajuda do servidor, não teria sido possível acessar o processo, tendo sido orientado a procurar o Tribunal de Contas da União no Ceará para que fosse fornecida uma senha.
Alega que, em 14/12/2020, teria comparecido à unidade do TCU no Ceará, sendo atendido pelo servidor Eduardo Amorin, o qual teria tentado efetuar o credenciamento, o qual teria constatado que não estava tendo acesso, sendo apresentada a seguinte mensagem: "Prezado Usuário você deve ser credenciado para utilizar o serviço de protocolo eletrônico". Alega que ainda foi feita vídeo conferência com o TCU em Brasília/DF e teriam constatado que o acesso estava sendo negado.
Alega, por fim, que na data final para o protocolo da presente defesa, mais uma vez teria entrado em contato com suporte técnico do TCU em Brasília, falando com o servidor Vitor Barbosa Veras Cruz, chamado 1212911, por volta das 9:00 horas, tendo ele ficado de retornar a ligação com uma resposta ao pleito, o que não ocorreu. 
Dessa forma, alega ser patente o cerceamento de defesa e a impossibilidade do regular exercício de defesa. 
Análise
Em virtude de tal alegação, foi concedido ao Sr. Rafhael Gomes Machado (OAB/CE 15727) , no dia 4/4/2022, acesso às peças do processo (peça 38) , bem como foi concedida, pelo Relator, a prorrogação de prazo por mais 15 dias para apresentação de alegações de defesa complementares (peça 43) . Transcorrido o prazo, a defendente permaneceu silente.
Segunda alegação 
Com relação ao "registro de dispensação de medicamentos sem notas fiscais que comprovem a aquisição", alega que, por ocasião da auditoria, teriam sido apresentadas as notas fiscais referentes as aquisições de medicamentos e que a pretensa dispensação de medicamentos sem notas fiscais que comprovem a aquisição não seria verdade.
Alega que a suposta irregularidade seria fruto de falha humana dos funcionários, bem como pela falta do devido treinamento para alimentar corretamente o sistema. Dessa forma, devido a erro, era registrado um medicamento de um laboratório e entregue o de outro, mas de mesmo princípio ativo, o que causou divergência no estoque.
Alega que os medicamentos teriam sido entregues aos usuários, e que tanto seria verdade que todas as pessoas sorteadas aletoriamente teriam confirmado o recebimento dos remédios, conforme se verificaria no Relatório nº 17517 do Denasus. Se o usuário recebeu o medicamento não haveria que se falar em devolução de valores, sob pena de enriquecimento sem causa da União. Alega, dessa forma, que não teria havido qualquer prejuízo ao erário, muito pelo contrário, já que teria atendido a população mais carente que necessitava do medicamento.
Análise
A irregularidade consubstanciada no "registro de dispensação de medicamentos sem a comprovação da aquisição por meio de notas fiscais" ocorre em virtude de as farmácias/drogarias solicitarem autorização para dispensar um medicamento com um determinado código EAN (código de barras) e não comprovarem posteriormente que esse medicamento de fato existia em estoque ou que tenha sido adquirido, apresentando nota fiscal de aquisição de um medicamento com código EAN diverso.
Conforme o art. 21 da Portaria GM/MS nº 184/2011, o art. 17 da Portaria GM/MS nº  971/2012, e o art. 16 da Portaria GM/MS nº 111/2016, a autorização de dispensação de medicamentos e correlatos será processada por meio eletrônico, em tempo real, com base no código de barras (EAN) disposto na embalagem do medicamento e/ou correlato. Dessa forma, caso seja solicitada e autorizada a dispensação de medicamento cujo código de barras da embalagem seja X, é pressuposto lógico que seja entregue ao cliente o medicamento cujo código de barras seja X.
A Portaria GM/MS nº 111/2016, de forma a deixar ainda mais clara tal necessidade, adicionou parágrafo único ao art. 16 (o qual corresponde ao art. 17 da Portaria GM/MS nº 971/2012) , com a informação de que o código de barras informado no sistema autorizador de vendas deverá ser igual ao código de barras da embalagem do medicamento e/ou correlato dispensado ao beneficiário, bem como adicionou aos exemplos de irregularidade constantes do art. 37 a dispensação ao beneficiário de medicamento e/ou correlato contendo o código de barras diverso daquele informado no sistema autorizador de vendas.
De forma a se comprovar que o medicamento foi de fato dispensado ao beneficiário, é necessário apresentar a nota fiscal de aquisição, devendo o código de barras do medicamento adquirido ser igual ao do dispensado. Caso o medicamento dispensado não possua nota fiscal de aquisição, é caracterizada, nos termos das portarias supracitadas, prática de irregularidade, considerando-se indevido o ressarcimento recebido em virtude da dispensação de medicamento inexistente, devendo o estabelecimento recolher aos cofres públicos o débito correspondente ao valor repassado.
Por fim, conforme voto proferido pelo Ministro-Substituto Weder de Oliveira no Acórdão 4282/2022 - Primeira Câmara, de sua relatoria, a não apresentação das notas fiscais de aquisição dos medicamentos dispensados constitui falha de natureza grave, que impede a comprovação da compatibilidade entre o que foi adquirido dos fornecedores e o que foi dispensado, e, portanto, a regularidade dos pagamentos pleiteados e efetuados pelo ministério. Na mesma linha, o Ministro Jorge Oliveira no voto do Acórdão 4278/2022-TCU-Primeira Câmara, de sua relatoria, entendeu que a ausência dessa documentação não constitui mera falha formal, mas é fator essencial para a demonstração do necessário nexo entre a compra dos medicamentos pela farmácia e a respectiva venda aos clientes.
Não assiste, dessa forma, razão à defendente.
Terceira alegação
Com relação ao "registro de dispensação de medicamentos em nome de pessoas falecidas", alega que a pretensa venda a pessoa falecida seria no importe de R$ 33,74 (trinta e três reais e setenta e quatro centavos) , valor este que demonstraria ter sido um equívoco quando da anotação dos dados do beneficiário, não demonstrando ser uma prática rotineira comum a quem tem a índole de fraudar para levar vantagem indevida.
Com relação à "não apresentação de cópia do cupom fiscal, cupom vinculado e/ou receitas médicas solicitados", alega que, do quantitativo de 239 (duzentos e trinta e nove) cupons relacionados pela equipe de auditoria, juntamente com as suas respectivas receitas, teriam deixado de apresentar 76 (setenta e seis) cupons/receitas, o que, na ótica da auditoria, acarretaria a devolução do valor de R$ 2.622,30 (dois mil, seiscentos e vinte e dois reais e trinta centavos) . Alega que tais inconsistências ocorreriam involuntariamente, sendo que tais ocorrências, frente ao número de operações realizadas, seriam situações pontuais, que não poderiam ser levadas em consideração para agravar a situação da defendente.
Com relação ao "registro de dispensação de medicamentos em nome de funcionários/responsáveis do estabelecimento sem apresentação de documentação comprobatória", alega se tratar de um equívoco, posto que a constatação corresponderia à importância de R$ 97,94 (noventa e sete reais e noventa e quatro centavos) , valor que de longe poderia ser considerado como prática reiterada visando o enriquecimento ilícito.
Por fim, com relação à "apresentação de cupom fiscal, vinculado e/ou receitas médicas com irregularidades", tal irregularidade seria no valor de R$ 1.332,86 (hum mil, trezentos e trinta e dois reais e oitenta e seis centavos) , valor este que demonstraria ser fruto da falta de organização do empreendimento, não podendo ser considerado como ato de desonestidade. 
Análise
Conforme o art. 44 da Portaria GM/MS nº 184/2011, vigente de 3/2/2011 a 14/5/2012, o descumprimento de qualquer das regras dispostas na portaria pelas farmácias e drogarias caracteriza prática de irregularidade no âmbito do PFPB, devendo o estabelecimento, conforme o art. 47, recolher aos cofres públicos o débito correspondente ao valor repassado pelo Ministério da Saúde nas transações consideradas irregulares, independentemente de o valor associado a essas irregularidades ser ou não de baixa materialidade. Da mesma forma dispõe a Portaria GM/MS nº  971/2012, vigente de 15/5/2012 a 27/1/2016; e a Portaria GM/MS nº 111/2016, vigente a partir de 28/1/2016.
No âmbito do TCU, é considerado de boa-fé o responsável que, embora tenha concorrido para o dano ao erário ou outra irregularidade, seguiu as normas pertinentes, os preceitos e os princípios do direito. A análise, portanto, é feita sob o ponto de vista objetivo, sem que seja necessária a comprovação de má-fé (dolo) , mas apenas da ausência de boa-fé objetiva (Acórdão 7936/2018-TCU-Segunda Câmara, Relator Ministro-Substituto Augusto Sherman) .
Dessa forma, não é possível atestar a boa-fé da defendente, já que o dano decorreu justamente do descumprimento das normas e princípios do Programa Farmácia Popular do Brasil - PFPB. É possível afirmar que a defendente tinha consciência da ilicitude dos atos, haja vista ter voluntariamente assinado termo de adesão no qual requereu a habilitação nas condições estabelecidas pela Portaria que rege o Programa, da qual declarou expressamente estar ciente de todo o conteúdo e exigências, tal como a de possuir pessoal treinado para atuar no PFPB, tendo aceitado e se comprometido a cumprir.
Não assiste, portanto, razão à defendente.
Requerimento final
Requer a realização de perícia contábil para o fim de aferir a existência de estoque de medicamentos com o mesmo princípio ativo ao tempo da dispensação dos medicamentos tidos como comercializados sem devida comprovação de aquisição.
Análise
Não cabe ao Tribunal de Contas da União determinar, a pedido do responsável, a realização de diligência, perícia ou inspeção para a obtenção de provas, uma vez que constitui obrigação da parte apresentar os elementos que entender necessários para a sua defesa, conforme entendimento do TCU, a exemplo do contido no Acórdão TCU 3343/2019 - Primeira Câmara (Relator Ministro Augusto Sherman) .
Alegações de defesa do Sr. Magno de Souza Sampaio
Embora o Sr. Magno de Souza Sampaio tenha recebido o ofício citatório por ser o atual representante legal da Farmácia Saúde para Todos Ltda. (peça 28) , devendo, dessa forma, apresentar as alegações de defesa do estabelecimento comercial, apresentou defesa pessoal, a qual seria analisada em busca de argumentos que poderiam ser aproveitados em favor da Farmácia Saúde para Todos Ltda. Verifica-se, no entanto, que a defesa apresentada (peça 34) é igual à defesa da Sra. Maria Admir Cavalcante Sampaio Barros (peça 32) , a qual já foi analisada.
Da prescrição do débito e da multa
Embora não tenham alegado a prescrição do débito e da multa, por se tratar de matéria de ordem pública, o exame da questão se impõe, ante a recente decisão do Supremo Tribunal Federal - STF que julgou o Tema 899 com repercussão geral.
Conforme Acórdão 374/2017-TCU-Plenário (Relator Ministro Bruno Dantas) , o instituto da prescrição nos processos do TCU obedece ao art. 37, § 5º, da Constituição Federal, no que tange ao ressarcimento do prejuízo, e ao art. 205 da Lei 10.406/2002 (Código Civil) , no que se refere à pretensão punitiva. Assim, quanto ao débito, ainda prevalece no TCU o entendimento de que a ação é imprescritível, e quanto à aplicação de sanções, ela prescreve em dez anos, a contar da data de ocorrência das irregularidades. Esse entendimento encontra amparo na Súmula TCU 282, segundo a qual "as ações de ressarcimento movidas pelo Estado contra os agentes causadores de danos ao erário são imprescritíveis".
Cabe destacar, no entanto, que o Supremo Tribunal Federal - STF, no Recurso Extraordinário - RE 636.886, fixou a tese, com repercussão geral reconhecida, de que "é prescritível a pretensão de ressarcimento ao erário fundada em decisão de Tribunal de Contas" (Tema 899) . Em que pese o questionamento acerca da abrangência da tese ali firmada, no sentido de que se aplicaria apenas ao processo de execução da condenação imposta pelo TCU (ou seja, inaplicável à pretensão de ressarcimento exercida no processo de "conhecimento" da TCE) , verifica-se que o STF, em reiteradas decisões prolatadas por suas duas turmas, tem decidido que se aplica, no âmbito do TCU, o prazo prescricional de 5 anos, estabelecido na Lei 9.873/1999, tanto à pretensão sancionatória quanto à ressarcitória.
Seja por aplicação direta ou por analogia, a orientação sufragada é no sentido de que o prazo de 5 anos é compatível com a tese de que a ação e a execução prescrevem no mesmo prazo (Súmula 150 do STF) , bem como com o fato de que a Lei 9.873/1999 - que regulamenta o exercício de ação punitiva pela Administração Pública Federal, direta e indireta - regeria integralmente a prescrição no âmbito do TCU. 
Quanto a este último aspecto, o Ministro Luís Roberto Barroso, no voto exarado no julgamento do MS 32.201, embora tenha advertido que a atuação do TCU, em sua acepção clássica, não se qualificaria como exercício do poder de polícia, ressaltou que a Lei 9.873/1999 assumiria vocação regulatória geral da prescrição do exercício da competência sancionadora da Administração Pública, sendo sua disciplina aplicável a qualquer ação punitiva da Administração Pública Federal, exceto àquelas esferas em que exista regulamentação específica. 
Ademais, em virtude da autonomia científica do Direito Administrativo, não haveria razão plausível para suprimir a omissão da Lei Orgânica do Tribunal de Contas da União no tocante ao estabelecimento de um prazo prescricional próprio, valendo-se das normas de direito civil, e não das de direito administrativo.
Eis algumas ementas que evidenciam o entendimento predominante do STF:
Ementa: AGRAVO REGIMENTAL EM MANDADO DE SEGURANÇA. TOMADA DE CONTAS ESPECIAL. TRIBUNAL DE CONTAS DA UNIÃO. CONDENAÇÃO A RESSARCIMENTO AO ERÁRIO. PRESCRIÇÃO. MARCO INTERRUPTIVO. ART. 2°, II, DA LEI 9.873/1999. ATO INEQUÍVOCO DE APURAÇÃO DO FATO. DISCUSSÃO. DIREITO LÍQUIDO E CERTO. DEMONSTRAÇÃO. INOCORRÊNCIA. SUBSISTÊNCIA DA DECISÃO AGRAVADA. AGRAVO A QUE SE NEGA PROVIMENTO. I - As razões do agravo regimental são inaptas para desconstituir os fundamentos da decisão agravada, que, por isso, se mantêm hígidos. II - Aplicando-se a regulamentação da Lei 9.873/1999 ao caso concreto, observa-se que a pretensão sancionatória do TCU, em relação aos atos praticados pelo impetrante, levando-se em consideração a ocorrência de 5 causas interruptivas da prescrição, não teria sido fulminada pelo decurso do tempo. III - A pretensão do recorrente, fundada na discussão sobre os fatos apontados como marcos interruptivos da prescrição da pretensão punitiva da Administração Pública, refoge aos estreitos limites do mandamus, ante a ausência de liquidez e certeza do direito pleiteado. IV - Agravo regimental a que se nega provimento. MS 36067 ED-AgR. Órgão julgador: Segunda Turma. Relator (a) : Min. RICARDO LEWANDOWSKI. Julgamento: 18/10/2019
Ementa: AGRAVO REGIMENTAL EM RECLAMAÇÃO. TRIBUNAL DE CONTAS DA UNIÃO. TOMADA DE CONTA ESPECIAL. PRESCRIÇÃO DA PRETENSÃO PUNITIVA. RECONHECIDA EM DECISÃO DO SUPREMO TRIBUNAL FEDERAL. PRESCRITIBILIDADE DO RESSARCIMENTO AO ERÁRIO FUNDADA EM DECISÃO DE TRIBUNAL DE CONTAS. AÇÃO DE IMPROBIDADE ADMINISTRATIVA COM PEDIDO DE RESSARCIMENTO JÁ EM CURSO. AGRAVO REGIMENTAL A QUE SE NEGA PROVIMENTO. I - O acórdão do TCU determinou a formação de processo administrativo para avaliarem, efetivamente, a eventual responsabilização do agravado para o ressarcimento do dano ao erário, contrariando, assim, autoridade desta Corte no MS 35.512/DF, uma vez que houve a concessão da segurança para declarar a ocorrência da prescrição da pretensão punitiva do TCU em relação às infrações imputadas a ele, destacando-se que a União poderia perseguir os valores referentes ao ressarcimento dos danos na esfera judicial. II - Agravo regimental a que se nega provimento. (Rcl 39497 AgR. Órgão julgador: Segunda Turma. Relator (a) : Min. RICARDO LEWANDOWSKI. Julgamento: 10/10/2020) 
Ementa: MANDADO DE SEGURANÇA. DIREITO ADMINISTRATIVO. TRIBUNAL DE CONTAS DA UNIÃO. SERVIDOR DA SECRETARIA DE SAÚDE DO ESTADO DO ACRE. FISCALIZAÇÃO OMISSA E DEFICIENTE NA EXECUÇÃO DE DOIS CONVÊNIOS FIRMADOS ENTRE A SECRETARIA ESTADUAL E O MINISTÉRIO DA SAÚDE. APLICAÇÃO DE MULTA. ARTS. 28, II, E 58, II, DA LEI 8.443/1992. ART. 268, II, DO REGIMENTO INTERNO DO TCU. PRESCRIÇÃO DA PRETENSÃO SANCIONATÓRIA. OCORRÊNCIA. APLICAÇÃO DA LEI 9.873/1999. PRECEDENTES DESTE STF. MEDIDA LIMINAR DEFERIDA E RATIFICADA NO EXAME DE MÉRITO. SEGURANÇA CONCEDIDA PARA AFASTAR A MULTA APLICADA. 1. A prescrição da pretensão punitiva do TCU é regulada pela Lei 9.873/1999, descabendo a aplicação do prazo decenal previsto na legislação civil (art. 205 do Código Civil) . Ao revés, incide o prazo quinquenal previsto na Lei 9.873/1999 (MS 32201, Rel. Min. Roberto Barroso, PRIMEIRA TURMA, DJe 7/8/2017; MS 35.512-AgR, Rel. Min. Ricardo Lewandowski, SEGUNDA TURMA, DJe 21/6/2019) . 2. In casu, na linha do parecer apresentado pelo Ministério Público Federal e da decisão liminar de minha lavra, é inequívoca a superação do prazo prescricional quinquenal. Os ilícitos apontados pela Corte de Contas ocorreram em julho de 2006, tendo o processo de auditoria sido instaurado em 9/10/2006. A ordem de citação do responsável para a audiência, por sua vez, ocorreu em 25/6/2007. Entretanto, a decisão condenatória recorrível foi exarada somente em 31/5/2016, data da prolação do Acórdão 3513/2016-TCU-Primeira Câmara. 3. Ex positis, CONCEDO A SEGURANÇA unicamente para afastar a sanção de multa aplicada ao impetrante, nos autos da Tomada de Contas Processo 023.288/2006-0, máxime da ocorrência de prescrição da pretensão punitiva do Tribunal de Contas da União. MS 35940. (Órgão julgador: Primeira Turma. Relator (a) : Min. LUIZ FUX. Julgamento: 16/06/2020) .
Essa orientação também foi seguida nas seguintes decisões monocráticas: MS 36.127-MC/DF e MS 35.940-MC/DF, Rel. Min. Luiz Fux; MS 35.294, MS 35.539/DF e MS 35.971-TP/DF, Rel. Min. Marco Aurélio; MS 34.256 MC/DF, MS 36.054-MC e MS 36.067-MC/DF, Rel. Min. Ricardo Lewandowski.
Importante destacar que STF tem se pronunciado no sentido de reconhecer, não só a aplicação da prescrição quinquenal disciplinada pela Lei 9.873/1999, mas também a incidência dos marcos interruptivos do prazo prescricional consignados na referida lei, tantas vezes quanto presentes os suportes fáticos (MS 32201, Relator: Min. Roberto Barroso) , entendimento também adotado nas seguintes decisões monocráticas: MS 36.054, MS 34.256-MC, MS 35.512 e MS 36.067-MC, todos de relatoria do Min. Ricardo Lewandowski; MS 35.294, MS 35.539 e MS 35.971-TP, todos de relatoria do Min. Marco Aurélio; MS 32.201, Rel. Min. Roberto Barroso, e MS 36.127-MC e MS 35.940-MC, Min. Luiz Fux.
Em relação ao termo inicial da contagem do prazo prescricional, o caput do art. 1º da Lei 9.873/1999 oferece solução que não destoa do modelo adotado pelo TCU a partir do incidente de uniformização de jurisprudência em que se examinou a prescrição da pretensão punitiva (Acórdão 1441/2016-TCU-Plenário, Relator Ministro Benjamin Zymler) , o qual tem como única particularidade a especificação da regra a ser aplicada nos casos de infrações permanentes ou continuadas, qual seja:
a)	regra geral: data da prática do ato (o que equivale à "ocorrência da irregularidade sancionada") ;
b)	regra especial: no caso de infração permanente ou continuada, do dia em que tiver cessado.
O art. 2º da Lei 9.873/1999 estabelece as causas interruptivas da prescrição punitiva, consoante abaixo transcrito, já na redação conferida pela Lei 11.941/2009:
Art. 2º Interrompe-se a prescrição da ação punitiva:
I - pela notificação ou citação do indiciado ou acusado, inclusive por meio de edital;
II - por qualquer ato inequívoco, que importe apuração do fato;
III - pela decisão condenatória recorrível.
IV - por qualquer ato inequívoco que importe em manifestação expressa de tentativa de solução conciliatória no âmbito interno da administração pública federal.
Bem se vê, portanto, que haveria uma multiplicidade de causas de interrupção da prescrição, conforme se depreende do art. 2º da Lei 9.873/1999. Tal exegese encontra respaldo em precedentes do STF, a exemplo do que se decidiu no julgamento do MS 36067 (Relator Ministro Ricardo Lewandowski) , com destaque para trecho do voto em que o Relator reconhece cinco causas de interrupção da prescrição, in verbis:
 (...) Assim, faz-se necessário levar em consideração que, apesar de os fatos objeto da apuração conduzida pela Corte de Contas remontarem aos anos de 1999 e 2000, período no qual o impetrante era Secretário de Saúde municipal, o Tribunal de Contas da União deu prosseguimento à tomada de contas especial por ter constatado a ocorrência de 5 causas interruptivas da prescrição, a saber: a)  relatório de auditoria em conjunto realizada pelo Denasus e pela Secretaria Federal de Controle, lavrado em 06/07/2001, sendo este, certamente, um ato inequívoco que importou a apuração do fato (art. 2º, II, da Lei n. 9.873/1999) ; b)  instauração de Tomada de Contas Especial pelo FNS, ocorrida em 05/10/2005, sendo este também, certamente, um ato inequívoco que importou a apuração do fato  (art. 2º, II, da Lei n. 9.873/1999) ; c)  a autuação da presente Tomada de Contas Especial no âmbito do Tribunal de Contas da União, ocorrida em 12/08/2008, sendo este também, certamente, um ato inequívoco que importou a apuração do fato  (art. 2º, II, da Lei n. 9.873/1999) ; d) o ato que ordenou a citação do responsável, ora impetrante, ocorrida em 12/07/2010 (art. 2º, I, da Lei 9.873/1999) ; e e) o exercício do poder punitivo ocorrido em 20/06/2012, data da prolação do Acórdão 1563/2012-TCU-Plenário (art. 2º, III, da Lei n. 9.873/1999) .
No caso concreto, caso aplicada a tese firmada pelo STF no RE 636.886, no sentido de que a pretensão sancionatória do TCU se sujeitaria ao prazo prescricional de 5 anos, estabelecido na Lei 9.873/1999, ter-se-ia como marco inicial da prescrição a data do último fato gerador: 29/4/2016. A partir dessa data, houve interrupção do prazo prescricional em virtude: 
das notificações para apresentação de defesa, expedidas em 21/8/2017, as quais não constam dos autos mas são referenciadas no item "V" do Relatório do Tomador de Contas (peça 14, p. 10) ; 
da emissão do Relatório de Auditoria nº 17517, em 29/12/2017 (peça 2) 
das notificações de cobrança, expedidas em 7/2/2019 (peças 6 e 8) ;
do despacho de instauração da TCE, emitido em 15/10/2019 (peça 1) ;
da emissão do Relatório Completo do Tomador de Contas Especial nº 292/2019, em 30/10/2019 (peça 14) ;
da autuação da Tomada de Contas Especial no âmbito do Tribunal de Contas da União, em 7/7/2020;
do recebimento da citação realizada no âmbito do TCU, em 1/12/2020 (peça 31) .
Verifica-se, dessa forma, que não teria transcorrido o prazo de 5 anos entre cada evento processual interruptivo.
Em que pese análise supra, na qual se verificou se estaria consumada a prescrição quinquenal defendida pelo STF, o entendimento ainda prevalecente no TCU é o firmado no Acórdão 374/2017-TCU-Plenário (Relator Ministro Bruno Dantas) , o qual estabelece que o instituto da prescrição nos processos do TCU obedece ao art. 37, § 5º, da Constituição Federal, no que tange ao ressarcimento do prejuízo, e ao art. 205 da Lei 10.406/2002 (Código Civil) , no que se refere à pretensão punitiva.
Revelia
Transcorrido o prazo regimental fixado e mantendo-se inerte o estabelecimento comercial Farmacia Saude para Todos Ltda., impõe-se que seja considerado revel, dando-se prosseguimento ao processo, de acordo com o art. 12, § 3º, da Lei 8.443/1992.
Nos processos do TCU, a revelia não leva à presunção de que seriam verdadeiras todas as imputações levantadas contra os responsáveis, diferentemente do que ocorre no processo civil, em que a revelia do réu opera a presunção da verdade dos fatos narrados pelo autor (Acórdão 1009/2018-TCU-Plenário, Relator Ministro Bruno Dantas; 2369/2013-TCU-Plenário, Relator Ministro Benjamin Zymler; e 2449/2013-TCU-Plenário, Relator Ministro Benjamin Zymler) . Dessa forma, a avaliação da responsabilidade do agente não pode prescindir da prova existente no processo ou para ele carreada. 
Ao não apresentar sua defesa, o responsável deixou de produzir prova da regular aplicação dos recursos sob sua responsabilidade, em afronta às normas que impõem aos gestores públicos a obrigação legal de, sempre que demandados pelos órgãos de controle, apresentar os documentos que demonstrem a correta utilização das verbas públicas, a exemplo do contido no art. 93 do Decreto-Lei 200/1967: "Quem quer que utilize dinheiros públicos terá de justificar seu bom e regular emprego na conformidade das leis, regulamentos e normas emanadas das autoridades administrativas competentes." 
Mesmo as alegações de defesa não sendo apresentadas, considerando o princípio da verdade real que rege esta Corte, procurou-se buscar, em manifestações na fase interna desta Tomada de Contas Especial, bem como nas alegações de defesa apresentadas pelo Sr. Magno se havia algum argumento que pudesse ser aproveitado a seu favor. As justificativas apresentadas, no entanto, não foram capazes de ilidir as irregularidades apuradas. 
Em se tratando de processo em que a parte interessada não se manifestou acerca das irregularidades imputadas, pode este Tribunal, desde logo, proferir o julgamento de mérito pela irregularidade das contas, conforme os termos dos §§ 2º e 6º do art. 202 do Regimento Interno do TCU. (Acórdão 2064/2011-TCU-Primeira Câmara, Relator Ministro Ubiratan Aguiar; 6.182/2011-TCU-Primeira Câmara, Relator Ministro-Substituto Weder de Oliveira; 4.072/2010-TCU-Primeira Câmara, Relator Ministro Valmir Campelo; 1.189/2009-TCU-Primeira Câmara, Relator Ministro-Substituto Marcos Bemquerer; 731/2008-TCU-Plenário, Relator Ministro Aroldo Cedraz) .
Dessa forma, o estabelecimento comercial Farmacia Saude para Todos Ltda. deve ser considerado revel, nos termos do art. 12, §3º, da Lei 8.443/1992, devendo suas contas serem julgadas irregulares, condenando-o solidariamente ao débito apurado e aplicando-lhe a multa prevista no art. 57 da Lei 8.443/1992.
Culpabilidade
No âmbito do TCU, é considerado de boa-fé o responsável que, embora tenha concorrido para o dano ao erário ou outra irregularidade, seguiu as normas pertinentes, os preceitos e os princípios do direito. A análise, portanto, é feita sob o ponto de vista objetivo, sem que seja necessária a comprovação de má-fé (dolo) , mas apenas da ausência de boa-fé objetiva (Acórdão 7936/2018-TCU-Segunda Câmara, Relator Ministro-Substituto Augusto Sherman) .
Dessa forma, não é possível atestar a boa-fé dos responsáveis, já que o dano decorreu justamente do descumprimento das normas e princípios do Programa Farmácia Popular do Brasil - PFPB. É possível afirmar que os responsáveis tinham consciência da ilicitude dos atos, haja vista terem assinado termo de adesão no qual requereram a habilitação nas condições estabelecidas pela Portaria que rege o Programa, da qual declararam expressamente estar cientes de todo o conteúdo e exigências, tal como a de possuir pessoal treinado para atuar no PFPB, tendo aceitado e se comprometido a cumprir.
Verificação do Prazo de Prescrição da Pretensão Punitiva
Observa-se não ter ocorrido a prescrição da pretensão punitiva por parte do TCU que, nos termos do entendimento firmado no Acórdão 1441/2016-TCU-Plenário (Relator Ministro Benjamin Zymler) , subordina-se ao prazo geral de prescrição indicado no art. 205 do Código Civil, qual seja, dez anos contados a partir da data de ocorrência da irregularidade sancionada, nos termos do art. 189 do Código Civil. As irregularidades discutidas nesta TCE ocorreram nos exercícios de 2012 a 2016, bem como houve interrupção do prazo prescricional, em 9/11/2020, em função do ato que determinou as citações (peça 24) , portanto há menos de 10 anos, não restando caracterizada a prescrição da pretensão punitiva.
CONCLUSÃO
Em face da análise promovida na seção "Exame Técnico", propõe-se rejeitar as alegações de defesa apresentadas pela Sra. Maria Admir Cavalcante Sampaio Barros (CPF XXX.057.993-XX) , uma vez que não foram suficientes para sanear as irregularidades a ela atribuídas.
Apesar de o estabelecimento comercial Farmácia Saúde para Todos Ltda. (CNPJ 10.294.731/0001-40) ter sido devidamente citado, não atendeu à citação e não se manifestou quanto às irregularidades verificadas, motivo pelo qual será considerado revel.
Por fim, inexistindo nos autos elementos que demonstrem a boa-fé dos responsáveis ou a ocorrência de outros excludentes de culpabilidade, conforme exposto na seção "Culpabilidade", devem suas contas ser, desde logo, julgadas irregulares, nos termos do art. 202, § 6º, do Regimento Interno/TCU, procedendo-se à sua condenação em débito e à aplicação da multa prevista no art. 57 da Lei 8.443/1992.
PROPOSTA DE ENCAMINHAMENTO
Diante do exposto, submetem-se os autos à consideração superior, propondo:
considerar revel, para todos os efeitos, o estabelecimento comercial Farmácia Saúde para Todos Ltda. (CNPJ 10.294.731/0001-40) , dando-se prosseguimento ao processo, nos termos do art. 12, § 3º, da Lei 8.443/1992 c/c o art. 202, § 8º, do RI/TCU; 
rejeitar as alegações de defesa apresentadas pela Sra. Maria Admir Cavalcante Sampaio Barros (CPF XXX.057.993-XX) ;
com fundamento nos arts. 1º, inciso I, 16, inciso III, alíneas "b" e "c", da Lei 8.443/1992 c/c os arts. 19 e 23, inciso III, da mesma Lei, e com arts. 1º, inciso I, 209, inciso II e III, 210 e 214, inciso III, do Regimento Interno, que sejam julgadas irregulares as contas do estabelecimento comercial Farmácia Saúde para Todos Ltda. (CNPJ 10.294.731/0001-40) e da Sra. Maria Admir Cavalcante Sampaio Barros (CPF XXX.057.993-XX) , e condená-los, solidariamente, ao pagamento das quantias a seguir especificadas, com a fixação do prazo de quinze dias, a contar das notificações, para comprovar, perante o Tribunal (art. 214, inciso III, alínea "a", do Regimento Interno) , o recolhimento das dívidas aos cofres do Fundo Nacional de Saúde, atualizadas monetariamente e acrescidas dos juros de mora, calculados a partir das datas discriminadas, até a data dos recolhimentos, na forma prevista na legislação em vigor, abatendo-se, na oportunidade, os valores já ressarcidos:
	DATA DA OCORRÊNCIA
	VALOR ORIGINAL (R$) 

	27/04/2012
	23,52

	13/03/2013
	   4.653,79 

	13/03/2013
	        12,00 

	15/03/2013
	   5.362,55 

	15/03/2013
	        10,22 

	19/04/2013
	   5.954,29 

	29/04/2013
	   3.603,82 

	31/05/2013
	   3.971,58 

	31/05/2013
	   3.763,19 

	04/06/2013
	   3.565,44 

	05/06/2013
	   4.445,22 

	28/06/2013
	   6.981,69 

	28/06/2013
	   2.325,28 

	31/07/2013
	   2.356,16 

	31/07/2013
	        53,08 

	31/07/2013
	      815,06 

	02/09/2013
	   6.555,84 

	02/09/2013
	   3.530,86 

	01/10/2013
	      869,69 

	01/10/2013
	        47,04 

	02/10/2013
	   4.605,66 

	12/11/2013
	   2.980,58 

	12/11/2013
	   5.822,01 

	06/12/2013
	   1.411,16 

	06/12/2013
	        26,55 

	06/12/2013
	   6.733,05 

	30/12/2013
	   6.211,83 

	07/02/2014
	        11,40 

	07/02/2014
	   7.330,83 

	07/02/2014
	        12,42 

	31/03/2014
	   8.394,44 

	31/03/2014
	      189,54 

	09/04/2014
	      252,72 

	16/04/2014
	   7.842,22 

	16/04/2014
	          5,40 

	13/05/2014
	      252,72 

	13/05/2014
	        10,18 

	13/05/2014
	      315,90 

	30/05/2014
	   9.312,65 

	02/06/2014
	   3.967,73 

	02/06/2014
	        30,58 

	06/06/2014
	      213,06 

	06/06/2014
	      126,36 

	06/06/2014
	        10,18 

	04/07/2014
	   5.613,54 

	04/07/2014
	      189,54 

	04/07/2014
	        10,18 

	31/07/2014
	        94,14 

	31/07/2014
	   4.553,75 

	01/08/2014
	        48,36 

	01/08/2014
	      189,54 

	01/08/2014
	        10,18 

	09/09/2014
	      192,24 

	09/09/2014
	        47,04 

	09/09/2014
	      442,26 

	09/09/2014
	   4.515,85 

	09/09/2014
	        19,16 

	09/09/2014
	        23,52 

	02/10/2014
	      208,57 

	02/10/2014
	   3.518,99 

	03/10/2014
	        82,97 

	03/10/2014
	      678,84 

	03/11/2014
	        47,54 

	03/11/2014
	          3,69 

	03/11/2014
	      386,46 

	03/11/2014
	          7,18 

	03/11/2014
	   3.910,24 

	28/11/2014
	   4.156,83 

	28/11/2014
	      980,36 

	14/01/2015
	        33,86 

	14/01/2015
	      473,85 

	14/01/2015
	   3.430,53 

	09/02/2015
	   5.415,72 

	09/02/2015
	        53,08 

	09/02/2015
	        38,38 

	10/02/2015
	   7.143,50 

	10/02/2015
	        12,42 

	03/03/2015
	        30,58 

	03/03/2015
	   9.676,09 

	03/03/2015
	 13.216,80 

	03/03/2015
	        91,50 

	03/03/2015
	        12,42 

	02/04/2015
	      189,54 

	02/04/2015
	   9.374,61 

	02/04/2015
	        67,53 

	02/04/2015
	        19,80 

	02/04/2015
	        10,18 

	05/05/2015
	 16.699,60 

	05/05/2015
	   3.363,14 

	05/05/2015
	        46,75 

	05/05/2015
	        52,06 

	05/05/2015
	      126,36 

	12/06/2015
	 15.036,27 

	12/06/2015
	   9.600,15 

	12/06/2015
	        30,58 

	07/07/2015
	   9.581,95 

	07/07/2015
	 13.685,08 

	07/07/2015
	      126,36 

	07/07/2015
	        38,97 

	05/08/2015
	   9.394,47 

	05/08/2015
	 14.738,83 

	05/08/2015
	        34,20 

	31/08/2015
	 22.256,83 

	31/08/2015
	 10.481,64 

	31/08/2015
	        61,40 

	31/08/2015
	      109,75 

	14/10/2015
	 16.877,46 

	14/10/2015
	        18,88 

	14/10/2015
	        23,10 

	15/10/2015
	      126,36 

	15/10/2015
	   9.277,54 

	30/10/2015
	 12.271,14 

	30/10/2015
	 20.645,32 

	30/10/2015
	        42,34 

	30/10/2015
	        11,40 

	30/10/2015
	        30,58 

	18/12/2015
	 23.670,37 

	18/12/2015
	 13.464,10 

	18/12/2015
	      156,08 

	21/01/2016
	        17,99 

	21/01/2016
	 18.707,03 

	21/01/2016
	   9.641,70 

	21/01/2016
	      189,54 

	21/01/2016
	        35,99 

	17/02/2016
	      111,30 

	17/02/2016
	 10.684,06 

	17/02/2016
	 19.394,56 

	17/02/2016
	      184,52 

	17/02/2016
	        12,42 

	09/03/2016
	 17.910,34 

	09/03/2016
	   9.653,22 

	09/03/2016
	          2,38 

	01/04/2016
	 12.669,30 

	01/04/2016
	   3.801,99 

	01/04/2016
	        24,30 

	01/04/2016
	        92,10 

	29/04/2016
	   2.719,01 

aplicar ao estabelecimento comercial Farmácia Saúde para Todos Ltda. (CNPJ 10.294.731/0001-40) e à Sra. Maria Admir Cavalcante Sampaio Barros (CPF XXX.057.993-XX) , individualmente, a multa prevista no art. 57 da Lei 8.443/1992 c/c o art. 267 do Regimento Interno, com a fixação do prazo de quinze dias, a contar das notificações, para comprovar, perante o Tribunal (art. 214, inciso III, alínea "a", do Regimento Interno) , o recolhimento das dívidas aos cofres do Tesouro Nacional, atualizadas monetariamente desde a data do Acórdão até a dos efetivos recolhimentos, se forem pagas após o vencimento, na forma da legislação em vigor;
	autorizar, desde logo, nos termos do art. 28, inciso II, da Lei 8.443/1992, a cobrança judicial das dívidas, caso não atendidas as notificações;
autorizar, desde logo, e com fundamento no art. 26, da Lei 8.443/1992 c/c o art. 217, do Regimento Interno do TCU, caso seja do interesse dos responsáveis, o parcelamento das dívidas em até 36 parcelas, devendo incidir, sobre cada uma, os encargos legais devidos, sem prejuízo de alertá-los de que, caso optem por essa forma de pagamento, a falta de comprovação do recolhimento de qualquer parcela implicará o vencimento antecipado do saldo devedor, nos termos do art. 26, parágrafo único, e 59, da Lei 8.443/1992 c/c o art. 217, § 2º, do Regimento Interno do TCU;
enviar cópia do Acórdão que vier a ser prolatado à Procuradoria da República no Estado do Ceará, nos termos do § 3º do art. 16 da Lei 8.443/1992, c/c o § 7º do art. 209 do Regimento Interno do TCU, para adoção das medidas cabíveis, e ao Fundo Nacional de Saúde e aos responsáveis, para ciência, e informar-lhes que a deliberação, acompanhada do Relatório e do Voto que a fundamenta, está disponível para a consulta no endereço www.tcu.gov.br/acordaos, além de esclarecer que, caso requerido, o TCU poderá fornecer sem custos as correspondentes cópias, de forma impressa;
 informar à Procuradoria da República no Estado do Ceará que, nos termos do parágrafo único do art. 62 da Resolução TCU 259/2014, os procuradores e membros do Ministério Público credenciados nesta Corte podem acessar os presentes autos de forma eletrônica e automática, ressalvados apenas os casos de eventuais peças classificadas como sigilosas, as quais requerem solicitação formal.
	É o relatório.

Janduy Targino Facundo (OAB/CE 10.895), Rafhael Gomes Machado (OAB/CE 15.727).

Procurador Sergio Ricardo Costa Caribé.

TOMADA DE CONTAS ESPECIAL. PROGRAMA FARMÁCIA POPULAR. IRREGULARIDADES NA APLICAÇÃO DOS RECURSOS DO PROGRAMA. RESPONSABILIZAÇÃO DA EMPRESA E DE SEUS DIRIGENTES. APLICAÇÃO DA RESOLUÇÃO 344/2022. PRESCRIÇÃO NÃO CARACTERIZADA. IRREGULARIDADE DAS CONTAS DOS RESPONSÁVEIS, COM CONDENAÇÃO EM DÉBITO E APLICAÇÃO DE MULTA.

TOMADA DE CONTAS ESPECIAL (TCE)

Secretaria de Controle Externo de Tomada de Contas Especial (SecexTCE).

A presente tomada de contas especial (TCE) foi instaurada em desfavor da Sra. Maria Admir Cavalcante Sampaio Barros, na qualidade de empresária individual à época dos fatos, e da sociedade empresária Farmácia Saúde Para Todos Ltda., sucessora das atividades empresariais, em razão da aplicação irregular dos recursos do Sistema Único de Saúde (SUS) no âmbito do Programa Farmácia Popular do Brasil - Aqui Tem Farmácia Popular (PFPB) , no período de 27/4/2012 a 24/4/2016.
As irregularidades na execução do programa pelo referido estabelecimento comercial foram constatadas em auditoria do Departamento Nacional de Auditoria do SUS (Denasus) , que apontou prejuízo no valor histórico de R$ 532.121,66, em razão dos seguintes fatos: (i) registro de dispensação de medicamentos sem notas fiscais que comprovem a aquisição; (ii) registro de dispensação de medicamentos em nome de pessoas falecidas; (iii) não apresentação de cópia do cupom fiscal, cupom vinculado e/ou receitas médicas solicitados; (iv) registro de dispensação de medicamentos em nome de funcionários/responsáveis do estabelecimento, sem apresentação de documentação comprobatória; e (v) apresentação de cupom fiscal, cupom vinculado e/ou receitas médicas com irregularidades.
Instados a se pronunciar no processo (peças 28 e 29) , conforme avisos de recebimento acostados aos autos às peças 30 e 31, os responsáveis apresentaram suas alegações de defesa (peça 32 e 34) .
A unidade técnica propôs, em uníssono, o julgamento pela irregularidade das contas dos responsáveis, suas condenações no débito apurado e a aplicação de multa fundamentada no art. 57 da Lei 8.443/1992.
Tal proposta contou com a anuência do MPTCU, neste ato representado pelo Procurador Dr. Sérgio Ricardo Costa Caribé (peça 47) .
Feito esse breve histórico, passo a decidir.
II
De início, destaco que as manifestações que me precederam foram proferidas antes da edição da Resolução TCU 344/2022, que passou a regulamentar, no âmbito do TCU, a prescrição para o exercício das pretensões punitiva e de ressarcimento. Em síntese, aquele normativo dispôs que a prescrição, nos processos de controle externo em curso neste Tribunal, observará o disposto na Lei 9.873/1999 e que prescrevem em cinco anos as pretensões punitivas e de ressarcimento, contados dos termos iniciais nele indicados.
Diante disso, passo a analisar a questão prejudicial ao exame de mérito, à luz do referido normativo regulamentar.
As irregularidades tratadas nestes autos foram apuradas em fiscalização do Denasus e culminaram na emissão do relatório de auditoria pelo órgão de controle interno em 7/7/2017 (peça 2) .
A Resolução TCU 344/2022 dispôs, para as situações análogas às discutidas nestes autos, que o prazo de prescrição será contado da data do conhecimento da irregularidade ou do dano, quando constatados em fiscalização realizada pelo Tribunal, pelos órgãos de controle interno ou pelo próprio órgão ou entidade da Administração Pública onde ocorrer a irregularidade (art. 4º, inciso IV) .
Além disso, estabeleceu que a prescrição se interromperia pela notificação, oitiva, citação ou audiência do responsável, ou, ainda, por qualquer ato inequívoco de apuração dos fatos, inclusive aqueles praticados na fase interna da TCE.
No caso concreto, entendo não caracterizada a prescrição ressarcitória e punitiva, tendo em vista os seguintes marcos interruptivos, contados a partir da emissão do relatório de fiscalização do Denasus em 7/7/2017:
em 21/8/2017, abertura de prazo para defesa na fase interna da TCE (peça 14, p. 10) ; 
em 22/2/2019, notificação de dívida (peças 7 e 9) ;
em 15/10/2019, despacho de instauração da TCE (peça 1) ;
em 30/10/2019, emissão do Relatório do Tomador de Contas Especial 292/2019, (peça 14) ;
em 1/12/2020, recebimento da citação realizada no âmbito do TCU (peças 30 e 31) .
Deixo de acatar a preliminar de cerceamento de defesa. Conforme evidenciou a unidade técnica, diante da impossibilidade de acesso aos autos, em virtude de problemas no sistema do TCU, foi concedido ao procurador da responsável prorrogação do prazo de sua defesa (peça 43) , após acesso às peças dos autos (peça 38) , motivo pelo qual não pode ser acatada a alegação.
Conquanto o Sr. Magno de Souza Sampaio tenha recebido o ofício citatório na qualidade de atual representante legal da Farmácia Saúde para Todos Ltda. (peça 28) , apresentou defesa de cunho pessoal, motivo pelo qual há de ser considerado revel o estabelecimento comercial Farmácia Saúde para Todos Ltda., dando-se prosseguimento ao processo, de acordo com o art. 12, § 3º, da Lei 8.443/1992.
III
No mérito, acompanho as manifestações precedentes, cujas análises adoto como minhas razões de decidir. De fato, os responsáveis deixaram de trazer aos autos os documentos que comprovem a regular aplicação dos recursos em exame, justificando a irregularidade de suas contas e a condenação em débito ora sugerida.
A ausência de notas fiscais que comprovem a aquisição dos medicamentos dispensados diz respeito à diferença observada entre o código EAN (código de barras) dos medicamentos autorizados pelo programa para dispensação e os existentes no estoque da farmácia. No caso concreto, as notas fiscais apresentadas pelos responsáveis indicaram a aquisição, pelo estabelecimento, de medicamento com código EAN diverso do informado no sistema autorizador de vendas.
Tal exigência já se encontrava prevista no art. 17 da Portaria GM/MS 971/2012, vigente à época dos fatos tratados nestes autos. Segundo o referido dispositivo regulamentar, a autorização de dispensação de medicamentos e correlatos seria processada por meio eletrônico, em tempo real, com base no código de barras (EAN) disposto na embalagem do medicamento e/ou correlato. 
Dessa forma, não era possível dispensar medicamento com código de barras diferente do qual recebeu autorização para dispensar, sob pena de dificultar a verificação da regularidade da dispensação realizada no âmbito do Programa Farmácia Popular.
No essencial, as defesas se limitaram a alegar falhas humanas, falta de treinamento, equívocos de anotação de dados e falta de organização do empreendimento, sem que, entretanto, tenham anexado documentação com vistas a demonstrar a regular dispensação dos medicamentos, os quais deveriam ter sido comercializados em conformidade com as normas que disciplinam o PFPB.
A afirmação de que as irregularidades identificadas nos cupons fiscais e/ou receitas médicas apontadas pela fiscalização decorreriam de erros administrativos ou burocráticos não autorizam o recebimento dos documentos falhos como prova da regularidade da aplicação dos recursos obtidos mediante o programa em análise. Não há, dessa forma, como acatar as alegações de defesa apresentadas.
Conforme destacou a unidade técnica, os arts. 44 e 47 da Portaria GM/MS 184/2011, vigente à época dos fatos, determinavam, em caso do descumprimento de quaisquer das regras que disciplinavam o programa, que os estabelecimentos comerciais participantes deveriam restituir aos cofres públicos o montante relacionado às transações consideradas irregulares, independentemente da materialidade dos valores envolvidos.
Assim, a não comprovação da regular aplicação dos recursos disponibilizados impõe o ressarcimento do prejuízo apurado, independentemente da identificação de dolo na conduta do integrante do programa, que possui natureza de convênio, por meio do qual é outorgada ao particular a gestão de recursos públicos.
Por fim, deixo de acatar o pedido de perícia contábil, vez que, na linha da jurisprudência deste Tribunal, não cabe ao TCU realizar, a pedido da parte, diligência, perícia ou inspeção para a obtenção de provas, cuja responsabilidade é do gestor dos recursos públicos. 
	Diante do exposto, voto pela adoção da minuta de acórdão que ora trago ao exame deste colegiado.
TCU, Sala das Sessões, em 22 de novembro de 2022.
Ministro VITAL DO RÊGO 
Relator